最高法院刑事判決　　　　　　　　　 111年度台上字第3184號
上　訴　人　郭建廷（原名郭子韋）



選任辯護人　李　奇律師　　　
上列上訴人因違反組織犯罪防制條例等罪案件，不服臺灣高等法
院中華民國111年2月23日第二審判決（110 年度上訴字第3521號
；起訴案號：臺灣臺北地方檢察署109 年度偵字第27709、32324
號），提起上訴，本院判決如下：
    主  文
原判決撤銷，發回臺灣高等法院。
    理  由
一、原判決認定上訴人郭建廷（原名郭子韋）有如其犯罪事實欄
    （包括原判決附表〈下稱附表〉一編號1 至27）所載指揮犯
    罪組織等犯行，因而維持第一審關於依想像競合犯之規定，
    從一重論處上訴人指揮犯罪組織罪刑（想像競合犯組織犯罪
    防制條例第4條第1項之招募他人加入犯罪組織罪及洗錢防制
    法第14條第1 項之洗錢罪），以及諭知相關沒收（追徵）部
    分之判決，駁回上訴人在第二審之上訴，固非無見。
二、惟查：
    組織犯罪防制條例第8條第1項規定：「犯第三條之罪自首，
    並自動解散或脫離其所屬之犯罪組織者，減輕或免除其刑；
    因其提供資料，而查獲該犯罪組織者，亦同；偵查及審判中
    均自白者，減輕其刑」。又此所謂之「自白」，乃對自己之
    犯罪事實全部或主要部分為肯定供述之意，亦即祇須自白內
    容，具備基本犯罪構成要件之事實，即足當之。縱行為人對
    其犯罪行為所成立之罪名有所主張或爭執，此應屬其訴訟上
    防禦權或辯護權行使之範疇，並不影響其已對犯罪事實自白
    之認定。再者，行為人有無於「偵查及審判中均自白」，攸
    關行為人是否應依上開規定減輕其刑，自屬對於被告利益有
    重大關係之事項，按諸刑事訴訟法第163條第2項但書規定，
    事實審法院應依職權加以調查，否則即有應於審判期日調查
    之證據而未予調查之違法。
    原判決認定：上訴人受社交通訊軟體TELEGRAM 上暱稱「Sky
    」、「偉恩」、「Mr. 駱」等人之邀，招募林家弘、陳毅澤
    及蘇奕珩（下稱林家弘等3人）加入「Sky」等人所組成之犯
    罪組織。並基於指揮犯罪組織之犯意，且與林家弘等3 人共
    同基於洗錢之犯意聯絡，先由上訴人於民國109年7月間某日
    ，承租新北市○○區○○○路00巷0弄0○00號2 樓作為轉帳
    洗錢之「水房」基地，復於同年9 月間，「指揮」蘇奕珩出
    面承租同區○○○路0段000巷0號2樓改為「水房」基地。再
    由「Sky 」、「偉恩」提供、交付「水房」所需使用之手機
    、電腦、分享器、通訊、轉帳系統等設備及費用，向不詳姓
    名成年人取得「U盾」、配合使用之行動電話SIM卡及帳戶資
    料後，與林家弘等3人再與SKYPE暱稱「富利通」等大陸地區
    「水房」（下稱大陸地區「水房」）或SKYPE 暱稱「大海」
    等客戶接洽，並由上訴人「指揮」林家弘等3人透過SKYPE或
    TELEGRAM，將所謂「直撞規則」之轉帳規則傳給上開客戶，
    由上訴人與林家弘等3 人將帳戶資料彙整後傳送予客戶，於
    附表一所示之被害人受某詐欺集團詐欺，匯款至附表一「匯
    入帳戶」欄所示帳戶內，上訴人即以筆記型電腦連接網際網
    路，並插入U 盾登入網路銀行，將款項轉帳至大陸地區「水
    房」，或轉帳予SKYPE 暱稱「喵喵」、「（線下）董仔」等
    下游「水房」所提供之帳戶內，製造詐欺犯罪金流之斷點。
    上訴人復「指揮」林家弘等3人報告當日轉帳資料，以EXCEL
    製作當日帳冊，透過SKYPE傳送予「Sky」確認，並按月以現
    金發放報酬予林家弘等3 人等情。並於理由說明：上訴人於
    警詢時供稱：其擔任水房之管理及操作員，扣案筆記型電腦
    內之EXCEL表-帳、中人表、車、班表、開銷、％數表、交接
    事項、通車時間、客戶反應（下稱報表）都是其所製作；於
    檢察官聲請羈押由第一審法院法官訊問時供述：其係現場負
    責人，依上手成員之指示轉帳，並瞭解其他「水房」工作人
    員之狀況（見偵字第27709號卷一第207至209頁、卷二第236
    頁）；於第一審審理時供稱：其負責發薪，林家弘等3 人收
    款轉帳完，要向其報告，由其製作報表並上傳給「偉恩」等
    語（見第一審卷一第57、60頁、卷二第68、74至76頁）。足
    認上訴人負責記錄水房經營、洗錢工作細項及將資訊統整回
    報上游之人，其於「水房」之整體犯罪集團中，係居於「指
    揮」資金流向之核心地位，且為串起林家弘等3 人分工之重
    要節點，而非僅係單純「參與」犯罪組織。至上訴人於警詢
    、偵查、第一審及原審審理中雖坦承參與「水房」洗錢之客
    觀事實，但辯稱其無管理犯罪組織，與林家弘等3 人之工作
    相同，並於第一審及原審審理中，否認「指揮」犯罪組織犯
    行，難認其已於偵查及審判中均自白指揮犯罪組織犯行，自
    無組織犯罪防制條例第8條第1項後段規定減輕其刑之適用等
    旨。可見原判決主要係援引上訴人於警詢、檢察官訊問及第
    一審審理時之供述，據以認定上訴人「指揮」犯罪組織之犯
    罪事實。而上訴人雖辯稱：其無「指揮」犯罪組織犯行云云
    ，然上訴人於警詢、偵查、第一審及原審審理時之供述，已
    包括原判決所認定之「指揮」蘇奕珩承租「水房」基地、林
    家弘等3 人將「直撞規則」之轉帳資料傳給客戶及「指揮」
    報告當日轉帳資料俾其製作報表等有關「指揮」犯罪組織之
    主要犯罪事實。又參酌上訴人於第一審審理時供稱：「（受
    命法官問：對於認罪與否之答辯是否有變更？）……組織犯
    罪條例部分，承認參與部分，我不是發起人，也沒有指揮操
    縱」、「（審判長問：對於檢察官起訴之犯罪事實，有何意
    見？）……對於起訴參與或與指揮犯罪組織部分，我否認犯
    罪，我只有參與，但沒有指揮」、「辯護人李奇律師起稱：
    ……被告到底只是參與組織，還是所謂指揮、監督者，被告
    ……擔任一個學長角色，……一樣被『評價』為主持、操縱
    組織犯罪者嗎……本案應該……只構成……參與、招募組織
    ……」（見第一審卷一第404 頁，卷二第289、296頁）；於
    原審審理時供稱：「招募我也承認，可我沒有指揮他們，我
    只有參與……沒有檢察官起訴的發起、主持或操縱組織。」
    、「被告四人的角色……在水房擔任的職務都是相同……並
    沒有比較高的地位來指揮犯罪事實，……U 盾、手機、薪資
    都是『Sky 』先交給被告，被告再轉交……被告也是領取固
    定薪水……並非指揮的角色……」（見原審卷第253、255頁
    ），則上訴人於偵查及審判中有無自白其有被訴「指揮」犯
    罪組織之主要犯罪構成要件事實？綜合其於第一審及原審審
    理時所為辯解之本意，究係就確定犯罪事實為法律評價之抗
    辯？或仍然否認原判決所認定之「指揮」犯罪組織之被訴事
    實？仍不無疑義，有再行研求之餘地。此攸關上訴人有無組
    織犯罪防制條例第8條第1項減輕其刑規定之適用，自有進一
    步調查、釐清，並說明其論斷依據之必要。原審未予調查、
    釐清，亦未於理由為必要之說明，遽認上訴人未自白「指揮
    」犯罪組織犯行，而未適用上揭減輕其刑規定，致上訴意旨
    執此指摘，難昭折服，有應於審判期日調查之證據而未予調
    查及理由欠備之違法。
三、綜上，上訴意旨執此指摘原判決不當，為有理由，而原判決
    上開違誤，已影響於本件上訴人法定減輕其刑事實之認定，
    本院無從自行判決，應認原判決有撤銷發回更審之原因。
據上論結，應依刑事訴訟法第397條、第401條，判決如主文。
中    華    民    國   111    年    8     月    11    日
                  刑事第五庭審判長法  官  李  錦  樑  
                                  法  官  周  政  達  
                                  法  官  吳  淑  惠  
                                  法  官  錢  建  榮  
                                  法  官  林  孟  宜  
本件正本證明與原本無異
                                  書記官        
中    華    民    國   111    年    8     月    24    日